【裁判字號】    89,上易,2187
【裁判日期】    890727
【裁判案由】    竊盜
【裁判全文】
臺灣高等法院刑事判決                          八十九年度上易字第二一八七號
    上  訴  人  臺灣士林地方法院檢察署檢察官
    被      告  丙○○
右上訴人因被告竊盜案件，不服臺灣士林地方法院八十九年度易緝字第三二號，中華
民國八十九年四月十三日第一審判決（起訴案號：臺灣士林地方法院檢察署八十八年
度偵字第九六四號）提起上訴，本院判決如左：
    主  文
上訴駁回。
    理  由
一、公訴意旨略以：被告丙○○於民國八十七年十二月二十二日上午十一時許，在臺
    北市○○區○○路上，見被害人丁○○將皮夾置於左後方口袋上（內有丁○○身
    分證、汽機車駕駛執照、行車執照、金融卡、現金新台幣一萬八千元），竟趁丁○○不注意之際，竊取上揭皮夾得手後將現款取去花用，並將該皮夾及其餘證件
    置於所有之機車置物箱內，嗣為警於八十八年一月三日上午九時三十分許在臺北
    市○○○路、中正路口臨檢時，始自該機車內查獲上開物品。因認被告涉犯刑法
    第三百二十條第一項之竊盜罪嫌。
二、按犯罪事實應依證據認定之，無證據不得推定其犯罪事實。又不能證明被告犯罪
    者，應諭知無罪之判決，刑事訴訟法第一百五十四條、第三百零一條第一項分別
    定有明文。次按認定犯罪事實，須依證據，而所謂證據，係指合法之積極證據就
    犯罪事實能為具體之證明者而言；又認定不利於被告之事實，須依積極證據，苟
    積極證據不足為不利於被告事實之認定時，即應為有利於被告之認定，更不必有
    何有利之證據，最高法院三十年上字第八一六號著有判例。再所謂「積極證據足
    以為不利被告事實之認定」，係指據為訴訟上證明之全盤證據資料，在客觀上以
    達於通常一般人均不致於有所懷疑，而得確信被告確曾犯罪之程度，若未達此一
    程度，而有合理懷疑之存在時，即無從為有罪之確信，此觀同院七十六年度台上
    字第四九八六號判例意旨自明。
三、本件公訴人認被告涉有右揭竊盜犯行，無非以卷附贓物領據、現場照片多幀、履
    勘筆錄與被害人丁○○指稱：其係於八十七年十二月二十二日上午十一時許，在
    台北市○○路遭人竊取，以及被告既在基河路削甘蔗販賣，每日必須清掃所產生
    之大量甘蔗渣，且清潔隊員必會每日按時清掃，維持整潔，被害人皮夾於二十二
    日遭竊後，行竊之人取走金錢將皮夾棄置該處，必早因清掃時被發現，豈會延至
    一月一日始由被告拾獲為其主要論據。
四、訊據被告丙○○供承八十七年十二月二十二日當日伊確在臺北市○○路憨仔水果
    行工作之事實不諱，惟堅決否認有何竊盜犯行，辯稱：前開皮夾係伊於八十八年
    一月一日上午十一時許，在憨仔水果行前削甘蔗處拾獲，並非竊取，且拾獲時已
    無現款等語。於本院審理時另辯稱：伊係撿到皮包的，沒有向丁○○行竊。伊於
    一月一日撿到皮夾後有告訴老闆並拿著說，照理老闆應有看到，老闆叫伊送警。
    伊有打算送警，但一月一日、一月二日生意很好無暇送去派出所，一月三日早上
    上班途中就被查獲。伊撿到時皮包內就沒有現金，伊沒有行使皮夾內之身分證、
    金融卡等證件等語。
五、經查：
（一）上開被告所持有之皮包確係被害人丁○○所有，於八十七年十二月二十二日上
      午十一時許，在臺北市○○路上，其置於褲子左後方口袋內之皮包遺失，此經
      被害人丁○○於警訊時供明，惟查被害人僅稱其係置於褲子左後方口袋內之皮
      包「疑似遭扒竊」但並未發現行竊之人，（參見偵查卷第三頁），惟既稱「疑
      似遭扒竊」，可見被害人僅是懷疑，並未確定係遭扒竊，退步而言，縱被害人
      懷疑屬實，惟究係何人所扒？其亦未親眼目睹，是否由被告竊取該皮包，並無
      目擊證人，僅憑丁○○之指訴尚無法證實。
（二）又被告所辯其拾獲丁○○皮包之地點，在臺北市○○路一八一號「憨仔水果行
      」，此經其於偵查時供稱：「（問：元月一日撿到何以今天還放在置物箱？）
      答：這幾天連續假生意很好，沒有時間拿去派出所，這件事我老闆也知道。（
      問：在路檢時何以不說明，卻說是朋友東西？）答：置物箱內還有件雨衣，我
      是說雨衣是朋友的。（問：何時告知劉某，你撿到皮夾？）答：元旦假期時，
      我撿到時就告訴他【當天是元月一日中午】（問：為何皮夾不送警，而放在你
      車內？）答：我打算第二天再送派出所，沒想到被警方臨檢查到」等語（偵查
      卷第十五頁背面、第十六頁正面、第二十五頁正面）。於原審審理時亦供稱：
      「（問：對檢察官起訴事實有何意見？）答：我當時八十八年一月一日在基河
      路削甘蔗撿到該皮包，裡面應無金錢，老闆有看到我撿到該皮夾。我沒有竊盜
      。（問：被害人八十七年十二月二十二日就遺失皮夾，為何你在八十八年一月
      一日撿到？）答：我不知道。（問：為何八十八年一月一日撿到，隔天不送到
      警局？）答：因那二天生意很好」等語（一審卷第三十二頁正面）甚明。關於
      被告所辯，經核與證人即憨仔水果行之負責人乙○○於偵查時證稱：「（問：
      被告被警查獲拿一皮包，內有現金、被告稱是店內拾獲，且有告訴你，是否如
      此？）答：八十八年元旦時，他有告訴我在店內拾獲皮夾，內有金融卡、證件
      ，我並未細問有何物，只要其送交警方，時間是元旦當天早上，被告稱是店外
      削甘蔗處撿到。（問：該皮包被告有無拿給你看？）答：沒有。（問：八十八
      年元月間，被告是否確有在你店內工作？）答：確實有。（問：你基河路店有
      無招牌？）答：有的【憨仔水果行】。（問：八十八年元旦，被告是否有告知
      在店內撿到皮夾？）答：確有此事」等語（偵查卷第二十四頁正面、背面、第
      四十二頁背面。於本院審理時亦供稱：「（問：被告有無告知拾獲皮包之事？
      ）答：有主動告知我其拾獲皮包是在八十八年元月時告知的。其稱是削甘蔗時
      ，是在地下拾獲，另削甘蔗處是在店門口。（問：其有無將該皮包交予你看過
      ？）答：無。其亦有稱應送警處理。（問：有無告知皮包應如何處理？）答：
      有，且稱既不是他所有，應將之還予他人，送警處理。（問：被告在店在負責
      何事？）答：甘蔗是由其負責削的。（問：水果行名稱？）答：「憨仔」水果
      行，位於基河路一八一號。（問：其有無告知皮包內有何物？）答：無。（問
      ：店門口是否每天皆有人清掃？）答：環保局清潔隊每天清掃門口，且我們甘
      蔗渣天天皆有清除。（問：其於何時告知拾獲皮包？）答：其稱是在元旦時拾
      獲，是在元旦後方告知我。（問：為何該皮包會置於機車至物箱內？）答：其
      被捕後打電話告知我方知上情。（問：削甘蔗的位置為何？）答：靠近人行穿
      越道，因店在路口處」等語（本院八十九年七月十二日訊問筆錄）等情節相符
      合。衡諸常情，被告果有竊取丁○○之皮包，理應於竊得皮包取走金錢後，將
      其他物品丟棄，避免留下犯罪之證據，又何須多此一舉告知其雇主拾獲該皮包
      之情？又焉有將所竊得之皮包連同其他證件及金融卡等物置於機車置物箱內，
      以曝其短？足證被告辯稱係拾獲而非竊取等情，尚非虛妄，堪可採信。而丁○○遺失皮包之地點，在臺北市○○路上，雖有地緣關係，惟並無法證明丁○○
      之皮包確在該水果行前遭竊。徵以丁○○供稱遺失皮包之時間在先，被告所稱
      拾獲丁○○皮包之時間在後，據此，該皮包若係由不詳姓名年籍之人竊取該皮
      包；或丁○○自己不慎掉落遺失，而由他人拾得，取走皮包內金錢後，將皮包
      連同證件棄置在該水果行，亦不無可能。
（三）再者，被告雖於該水果行削甘蔗販賣，每日必須清掃甘蔗渣，然被告每日上午
      九時上班至晚上九時下班，天色已晚視線不清，且店門口擺置許多紙箱、水果
      台等，有現場照片數幀在卷可稽，足見被告於清掃甘蔗渣時未必即會發現該皮
      包。且清潔隊員是否按日清掃該處人行道，並無證據足資證明，縱使確有按日
      清掃該處，亦無法遽認即會發現該皮包，縱或有他人在被告之前發現該皮包，
      亦未必即予拾取，實難據此推論被告竊取丁○○之皮包。
六、綜上所述，被害人既未指明係被告竊取其皮包，而被告所稱其持有該皮包係撿拾
    而來，復有證人足以證實其所言，自難以被告持有丁○○之皮包，即推論被告有
    竊取之犯行，公訴人所舉之證據不足以證明被告確有竊盜犯行。此外，復查無其
    他積極證據，足認被告確有公訴人所指之犯行，不能證明被告犯罪，依法應諭知
    無罪之判決。
七、原審因而認不能證明被告犯罪，而諭知無無罪之判決，並無不合。檢察官上訴意
    旨雖指被告於偵查中既舉水果行之負責人乙○○為證，指曾將拾獲乙事告之云云
    ，則被告於被警盤查時，理應會即將係渠拾獲乙情說明，以免遭警誤認，徒增訟
    累，惟被告竟謊稱該皮包係朋友所有，於遭警進一步盤問時，始改稱在基河路拾
    獲云云，是其所辯拾獲云云，顯係遭警識破推諉之詞，乙○○於偵查中所證被告
    曾告之拾獲一詞，亦係迥護之詞，顯均不足採。原審未深究及此，遽以採信，已
    有未洽。再被告削甘蔗處係在水果行門前行人穿越道紅綠燈旁，並非在店門口紙
    箱旁，亦經水果行之女店員即負責人乙○○之女甲○○證述甚明，且有現場照片
    多幀附卷可佐，被告亦辯稱於削甘蔗時刀子掉下來，看到地上皮包，進而拾獲云
    云。足見縱係被告拾獲，亦係在紅綠燈旁之空地，原審誤以該處紙箱甚多，清掃
    甘蔗渣時未必即會發現該皮包之推論，亦與事實不符。矧論被告即在該處削甘蔗
    販賣，每日必須清掃甘蔗渣，且前開處所既位處行人穿越道，清潔隊員必會每日
    按時清掃，被害人之皮夾係於二十二日遭竊，如真係他人行竊後取走錢財，皮夾
    棄置該處，必早因清掃時由被告或清潔隊員發現，是被告所辯於一月一日拾獲云
    云，顯不足採。是綜上各情，參互以觀，被害人之皮包係被告竊取，殆無庸疑。
    又該皮包內尚有被害人之汽、機車駕駛執照、行車執照、銀行金融卡、身分證等
    物，此類證件雖與現款不同，然加以變造行使，所在多有，其仍有相當之財產價
    值甚明，自亦難以留下反對自曝其短，資為有利被告之推論云云。惟查認定犯罪
    事實，須依證據，而所謂證據，係指合法之積極證據就犯罪事實能為具體之證明
    者而言；又認定不利於被告之事實，須依積極證據，苟積極證據不足為不利於被
    告事實之認定時，即應為有利於被告之認定，更不必有何有利之證據，均有如上
    述，本件被害人丁○○既僅稱其置於褲子左後方口袋內之皮包「疑似遭扒竊」但
    並未發現行竊之人，惟既稱「疑似遭扒竊」，可見被害人僅是懷疑，並未確定係
    遭扒竊，故究有無竊賊，或是被害人自行將皮包置於褲子左後方口袋內不甚掉落
    ，顯然並無積極證據足證該皮包即係被告所竊取，而被告所稱其持有該皮包係撿
    拾而來，復有證人足以證實其所言，自難以被告持有丁○○之皮包，即推論被告
    有竊盜之犯行，積極證據既不足為不利於被告事實之認定時，即應為有利於被告
    之認定，公訴人上開推論不足以證明被告確有竊盜犯行。此外，復查無其他積極
    證據，足認被告確有公訴人所指之犯行，不能證明被告犯罪，依法仍應諭知無罪
    之判決。本件檢察官上訴核無理由，應予駁回。至於被告有無觸犯贓物罪嫌，應
    由檢察官另行偵辦，非本件所得審理，併此敘明。
據上論斷，應依刑事訴訟法第三百六十八條，判決如主文。
本案經檢察官吳慎志到庭執行職務。
中    華    民    國    八十九    年      七        月     二十七       日
                        臺灣高等法院刑事第十七庭
                            審判長法  官  陳  正  雄
                                  法  官  林  勤  純
                                  法  官  許  錦  印
右正本證明與原本無異。
不得上訴。
                                  書記官  賴  思  華
中    華    民    國    八十九    年      八        月       一         日


司法院資訊處製作；財團法人民間司法改革基金會備份。
